【裁判字號】    98,上易,1160
【裁判日期】    990223
【裁判案由】    侵權行為損害賠償
【裁判全文】
臺灣高等法院民事判決                98年度上易字第1160號
上  訴  人  甲○
訴訟代理人  乙○○
上  訴  人  丙○○
訴訟代理人  丁○○
被 上訴 人  戊○○
上列當事人間侵權行為損害賠償事件，上訴人對於中華民國98年
7 月31日臺灣臺北地方法院97年度訴字第4111號第一審判決，提
起上訴，本院於99年2 月2 日言詞辯論終結，判決如下：
    主      文
原判決（確定部分除外）廢棄。
上廢棄部分，被上訴人在第一審之訴及假執行之聲請均駁回。
第一、二審訴訟費用（確定部分除外）由被上訴人負擔。
    事實及理由
壹、程序方面
一、按不變更訴訟標的，而補充或更正事實上或法律上之陳述者
    ，非為訴之變更或追加，民事訴訟法第463 條、第256 條分
    別定有明文。
二、查：
  (一)被上訴人依據台灣台北地方法院檢察署92年度偵字第12045
    、10055 號起訴書為訴之內容提起本件訴訟，但未記載其購
    買本件得益電訊精密科技股份有限公司（下稱得益公司）在
    美國百分之百持股之子公司CIRMAKER TECHNOLOGY CORP（下
    稱美國得益公司）股票之時間（見原審附民卷第5 頁）。
  (二)原法院刑事庭於該院95年度訴字第155 號刑事案件（下稱刑
    事案件）判決有罪後，以95年度附民字第54號裁定移送原法
    院民事庭審理，判決書內記載被上訴人購買美國得益公司股
    票之時間為「不詳」（見原審卷第10頁反面）。
  (三)上訴人於原審審理時，先稱：「於91年4 月間先後2 次，1
    次買5 張，1 次買3 張」等語（見原審卷第65頁）；其後改
    稱：「於91年間購買」（見原審卷第87頁）；嗣則更正：「
    於91年3 月間購買美國得益公司股票3,000 股…91年4 月間
    購買5,000 股」（見原審卷第91頁）。
  (四)原審判決被上訴人購買「5,000 股」部分勝訴，「3,000 」
    股敗訴後，上訴人就其敗訴不服，提起上訴。被上訴人又更
    正陳述：「於90年12月間…買股票，分2 次買，1 次買5 張
    ，1 次買3 張…2 次都在說明會（91年3 月28日）之前」等
    語（見本院卷第54頁）。
  (五)本院準備程序終結後，被上訴人於言詞辯論期日，再提出書
    狀，陳明：「於91年2 月8 日及4 月30日分別買進股票3 張
    及5 張」等語（見本院卷第152 頁）。
三、核被上訴人不變更訴訟標的，而更正事實上之陳述，非為訴
    之變更或追加，合先敘明。
貳、實體方面
一、被上訴人起訴主張：
  (一)上訴人甲○為訴外人中華世紀財務管理顧問股份有限公司（
    下稱中華世紀公司）之實際負責人；上訴人丙○○為中華世
    紀公司顧問；原審同案被告即甲○之好友劉迪湘則為訴外人
    加商諾貝爾財務管理顧問有限公司（下稱諾貝爾公司）之業
    務經理。
  (二)甲○、丙○○均明知證券商需經主管機關財政部證券暨期貨
    交易委員會（民國93年7 月1 改組為行政院金融監督管理委
    員會證券期貨局，下稱證期局）許可及發給許可證照才得營
    業，非證券商不得經營證券業務，且中華世紀公司及瑞齡國
    際開發有限公司（下稱瑞齡公司）之營業項目均不包括證券
    交易法第15條之證券業務，仍基於共同犯意之聯絡，自90年
    8、9月間某日起至92年1 月16日止，以「中華世紀公司公告
    」或各式手稿資料規定員工工作事項，並公告於中華世紀公
    司及各地銷售單位，建立股票銷售通路及業務員教育訓練事
    務經營證券業務，銷售美國得益公司股票。
  (三)甲○、丙○○均明知有價證券之買賣，不得有詐欺之行為，
    但其等為增加投資人購買股票之意願，竟基於共同犯意之聯
    絡，先成立初始股（IPO ）聯誼會，由丙○○擔任會長，假
    藉提供投資顧問資訊，大量吸收投資人加入，與不特定投資
    人洽談價購股票事宜。
  (四)甲○、丙○○及劉迪湘均明知美國得益公司89年度及90年間
    之每股盈餘分別為0.19及0.09元，為塑造美國得益公司前景
    可期之假象，竟以中華世紀公司名義製作得益公司「投資報
    告書」，記載得益公司89年度每股盈餘為3.2 元，90年度預
    估每股盈餘為3.6 元，再由劉迪湘委託不知情之工商時報記
    者即訴外人邱裕榮於90年12月3 日在工商時報刊登「得益今
    年每股盈餘估逾3. 6元」之不實報導。
  (五)甲○、丙○○及劉迪湘明知OTCB.B市場之性質僅為NASDAQ交
    易所專為提供美國未上市公司公開募集資金之交易市場，並
    非上市市場，且得益公司或美國得益公司並未與美國公司簽
    訂正式併購契約，更未併購OTCB.B市場之未上市會員COMET
    TECHNOLOGY INC. ，竟於90 年12 月18日由劉迪湘建議甲○
    指示不知情之中華世紀公司廣告企畫經理即訴外人李碧蓓在
    工商時報刊登「賀中華世紀財務管理顧問有限公司在美輔導
    美國CIRMAKER TECHNOLOGY CORP. 併購NASDAQ上市公司，簽
    約成功」之不實廣告；復於91年1 月24日在工商時報刊登「
    賀得益精密電訊科技股份有限公司在NASDAQ OCT併購COMET
    TECHNOLOGY INC. 上市成功」之不實廣告，並在中華世紀公
    司投資報告文宣中引用前開廣告，大量散發與不特定投資人
    。
  (六)丙○○則於91年3 月28日中華世紀公司舉辦之上市說明會，
    傳播美國得益公司已在美國以借殼上市成功之不實資訊。
  (七)伊因甲○、丙○○上開詐欺行為，陷於錯誤，誤以為美國得
    益公司前景看好獲利可期，致於91年2 月8 日以每股新台幣
    （下同）68元之價格，購買美國得益公司股票3,000 股，支
    付204,000 元，復於91年4 月30日委請訴外人黃芝玲（原名
    為黃郁茹）代向瑞齡公司以每股68元之價格，購買美國得益
    公司股票5,000 股（下稱系爭股票），支付340,000 元，合
    計544,000 元。
  (八)爰依民法第184 條第1 項、第185 條第1 項規定請求上訴人
    連帶賠償544,000 元及法定遲延利息。
二、上訴人甲○以：證人劉璟鴻於刑案證稱其看的是瑞齡公司印
    製的得益公司上市說明書，而非中華世紀公司之投資報告書
    ；90年12月18日、91年1 月24日之廣告係劉迪湘、廖世溢所
    刊登，與伊無關等語，資為抗辯。
三、上訴人丙○○則以：被上訴人應提出其購買系爭股票之日期
    及證據，並舉證證明其所受損害與伊之行為間有因果關係存
    在；伊未刊登不實廣告、散佈不實投資資訊予投資人；伊從
    未出售美國得益公司股票與被上訴人；被上訴人提出之上市
    計畫書並非伊所撰寫；伊於91年5 月10以前已有3 年以上未
    曾返國；被上訴人購買美國得益公司股票係受瑞齡公司業務
    員黃郁茹影響，與伊無涉等語，資為抗辯。
四、原審對於被上訴人之請求，判決：(一)上訴人應連帶賠償被上
    訴人338,342 元，及甲○自95年2 月18日起、丙○○自95年
    3 月4 日起，均至清償日止，按週年利率百分之5 計算之利
    息。(二)被上訴人其餘之訴駁回。(三)本判決第一項得假執行；
    但上訴人丙○○以338,342 元為被上訴人預供擔保後，得免
    為假執行。(四)被上訴人其餘假執行之聲請駁回。上訴人甲○
    、丙○○上訴聲明：(一)原判決廢棄。(二)上開廢棄部分，被上
    訴人於第一審之訴駁回。被上訴人則聲明：上訴駁回。（原
    審駁回被上訴人請求逾338,342 元即駁回被上訴人購買美國
    得益公司股票3,000 股請求給付204,000 元及購買5,000 股
    之股票扣除於97年7 月15日之殘值1,658 元部分，未據被上
    訴人聲明不服，已告確定。）
五、按當事人主張有利於己之事實者，就其事實有舉證之責任，
    民事訴訟法第277 條定有明文。次按侵權行為損害賠償之債
    ，須損害之發生與加害人之故意或過失加害行為間有相當因
    果關係，始能成立。所謂相當因果關係，係以行為人之行為
    所造成之客觀存在事實，依經驗法則，可認通常均可能發生
    同樣損害之結果而言；如有此同一條件存在，通常不必皆發
    生此損害之結果，則該條件與結果並不相當，即無相當因果
    關係；不能僅以行為人就其行為有故意過失，即認該行為與
    損害間有相當因果關係（最高法院48年台上字第481 號判例
    、90年度台上字第772 號判決意旨參照）。另按證券交易法
    第20條固然規定有價證券之募集、發行、私募或買賣，不得
    有虛偽、詐欺或其他足致他人誤信之行為，如有違反者，對
    於該有價證券之善意取得人或出賣人因而所受之損害，應負
    賠償責任，而有所謂市場詐欺理論（fraud-on-the-market
    theory），認為股價係由所有可獲得的公司重大資訊所決定
    ，因此當投資人以市場決定之價格進行股票買賣時，即使投
    資人並未直接信賴該不實陳述，其對該不實陳述的信賴可以
    透過對市場價格的信賴加以推定，故以信賴「市場」取代信
    賴該「不實陳述」。因此投資人無須證明其信賴該不實資訊
    ，且若不是因為信賴該資訊，則不會購買該股票，而得逕以
    推定不實陳述與交易損害間之因果關係，大幅減輕原告之舉
    證責任。惟市場詐欺理論應僅於公開市場交易之情形始有適
    用，蓋於公開市場始有因不實陳述而形成市場價格導致投資
    者信賴之可能，於各別交易有價證券之情形，則仍有待於原
    告舉證其係因交易對象之詐欺行為進而為交易，始得滿足於
    舉證責任之要求。查：
  (一)被上訴人主張甲○、丙○○違法經營證券業務部分：
    1.經查：甲○為中華世紀公司之實際負責人，於90年11月30
      日與得益公司負責人廖世溢簽訂輔導契約書，約定中華世
      紀公司以折抵上市費用之方式，以美金100 萬元之代價取
      得美國得益公司之股票3,500 張；另以前期投資及無息擔
      保借款方方式，約定以6,000 萬元取得美國得益公司股票
      3,500 張。廖世溢乃自91年9 月間起陸續將美國得益公司
      股票7,000 張交付甲○，甲○將股票交由訴外人瑞齡公司
      銷售，另成立初始股（IPO ）聯誼會，由丙○○擔任會長
      ，大量吸收投資人，以經營證券業務，並銷售美國得益公
      司股票等情，有中華世紀公司與得益公司簽訂之輔導契約
      書、匯款單、中華世紀公司中壢服務處美國得益公司股票
      交割資料、瑞齡公司美國得益公司股票交割資料、美國得
      益公司股票銷售名單及委賣合約書（見警卷二第138-269
      頁）、中華世紀公司宣傳資料（見警卷二第278-294 頁）
      、富邦銀行新竹分行函覆被告甲○帳號（000000000000號
      ）開戶資料及交易明細（見警卷二第388-422 頁）、財政
      部證券暨期貨管理委員會91年7 月11日台財證二字第0910
      135321號函（見警卷二第423-440頁）、美國得益公司註
      冊資料（見警卷二第483 至489 頁）、富邦商業銀行新竹
      分行92年3 月24日富銀新字第00050 號函暨所附客戶甲○
      、帳號000000000000號自開戶起至92年3月20日止之交易
      明細表及開戶資料（見92年度偵字第4627號卷二第35至40
      頁）等各1 件、丙○○之電子郵件影本、中華世紀公司製
      作之初始股（IPO ）聯誼會邀請函及中華世紀公司廣告文
      宣附刑案卷可證（見刑事警卷(二)第65頁、第80 -125 頁、
      第52-53頁、278-287頁），前開證物業據本院97年度上訴
      字第2746號刑事案件查核明確，有判決書可憑（見本院卷
      第58-77頁），固堪信為真實。
    2.惟，證券交易法第44條之立法目的，端在使主管機關得以
      直接控管證券商與投資人間之市場行為，防杜無關人員介
      入有價證券買賣過程危及投資市場，是甲○、丙○○非證
      券商在台銷售美國得益公司股票，違反證券交易法第44第
      1 項之上開行為，要與上訴人主張受甲○、丙○○詐欺，
      購買系爭股票而受有損害之結果無關。
  (二)被上訴人主張甲○、丙○○詐欺買賣股票部分：
    1.查：
      (1)中華世紀公司製作之得益公司「投資報告書」記載得益
        公司89年度每股盈餘為3. 2元，90年度預估每股盈餘為
        3.6 元，有得益公司投資報告書可憑（見原審卷(二)第13
        4 頁）。惟依得益公司89年、90年度之財務報表及會計
        師查核報告書之記載，該公司89年度、90年度每股盈餘
        分別為0.19、0.09元，有得益公司89年、90年度之財務
        報表及會計師查核報告書附刑案案卷可證（見刑事警卷
        (二)第348-367 頁），而廖世溢於系爭刑案中亦自承：「
        投資報告書內財務報表高估得益公司每股盈餘，與我公
        司盈餘差距有1 倍以上」等語（見93年偵字第16403 號
        卷第15-21 頁），是中華世紀公司所製作之得益公司投
        資報告書之內容確與事實不符，固堪信為真實。
      (2)劉迪湘建議甲○以中華世紀公司名義於90年12月18日，
        在工商時報13版刊登第1 則廣告載「賀中華世紀財務管
        理顧問有限公司在美輔導美國CIRMAKER TECHNOLOGY
        CORP（得益電訊精密科技）併購NASDAQ上市公司，簽約
        成功」，復於91年1 月24日，在工商時報刊登「賀
        CIRMAKER TECHNOLOGY CORP（得益精密電訊科技股份有
        限公司）在MASDAQ OCT併購COMET TECHNOLOGY INC. 上
        市成功」之不實廣告，此為劉迪湘於刑事案件審理中所
        自承（見原審卷(二)第47頁反面、本院卷第66頁），並有
        上開廣告剪報2 紙可憑（見原審卷(一)第254 、255 頁）
        ，亦堪信為真實。
    2.惟：
      (1)按財政部前依證券交易法第6 條第1 項之授權，核定「
        外國之股票、公司債、政府債券、受益憑證及其他具有
        投資性質之有價證券，凡在我國境內募集、發行、買賣
        或從事上開有價證券之投資服務，均應受我國證券管理
        法令之規範」，有財政部81年2 月1 日臺財證( 二) 第
        50778 號函可稽，是以系爭股票依前函旨所示，固屬證
        券交易法第6 條第1 項所稱之有價證券，應適用我國證
        券交易法之規範。但，本件上訴人銷售美國得益公司之
        行為，非屬公開市場之交易，依首揭說明，被上訴人仍
        應舉證證明其係因上訴人之詐欺行為進而購買系爭股票
        ，始得滿足舉證責任之要求。
      (2)被上訴人主張：中華世紀所提供的廣告分別為90年12月
        18日及91年1 月24日，伊於91年2 月8 日先匯款到瑞齡
        公司的戶頭購買得益股票3 張，在中華世紀召開的上市
        說明會後的一個月即4 月30日又加碼5 張，上述事實皆
        足以證明伊係受中華世紀所提供不實廣告所騙，才購買
        股票云云（見本院卷第152 頁）；上訴人則予否認。查
        ：
        被上訴人購買3 張即3,000 股美國得益公司股票部分
          業已確定，詳如前述，本案僅係就被上訴人購買5 張
          即5,000 股美國得益公司股票部分為審理，合先敘明
          。
        被上訴人並未提出任何證據證明，其確曾閱覽上開不
          實廣告，且因此陷於錯誤而購買系爭股票，其此部分
          之主張，不足採信。
        本院質諸被上訴人：「你的股票跟誰買的」？答以：
          「跟『瑞齡公司』買的」等語（見本院卷第53頁）；
          並稱：「黃郁茹是我的朋友…我透過他買了3 張得益
          公司股票，後來黃郁茹協同『瑞齡公司』主管郭榮宗
          、張白金又來遊說我，我以為這家公司前景看好，就
          又多買5 張…」等語（見原審卷第87頁），足認被上
          訴人係因瑞齡公司業務員黃郁茹協同瑞齡公司主管郭
          榮宗、張白金遊說而購買系爭股票。但瑞齡公司、業
          務員黃郁茹、主管郭榮宗、張白金如何遊說？與上開
          不實廣告間何關？被上訴人均未舉證以實其說，尚難
          認被上訴人購買系爭股票與上開不實廣告間有相當因
          果關係。
        況，衡諸常情，一般人因不實廣告陷於錯誤而予投資
          者，多是聽聞後未經查證旋即投資，鮮有事隔數月之
          後方進行投資之情形。本件被上訴人係於「91年4 月
          30日」購買系爭股票，此距上開「90年12月18日」、
          「91年1 月24日」之2 則廣告，已有相當時日，何以
          被上訴人於「91年4 月30日」購買系爭股票仍係因上
          開「90年12月18日」、「91年1 月24日」廣告致陷於
          錯誤？被上訴人復未舉證證明，亦難認其主張受中華
          世紀公司提供之不實廣告所騙，才購買股票云云為可
          採。
      (3)被上訴人又主張：伊因丙○○於91年3 月28日在中華世
        紀所舉辦之上市說明會上，傳播美國得益公司已在美國
        以借殼上市成功之不實資訊，致伊受詐欺而購買系爭股
        票云云；上訴人亦予否認。查：
        上訴人否認中華世紀公司於91年3 月28日召開上市說
          明會，被上訴人又未提出證據證明，自不可採信。
        丙○○（西元1950年12月8 日生、身分證字號：Ｚ000
          000000號、護照號碼：000000000 ），其於91年間全
          部之入出境日期如下：
          (甲)西元2002年5 月10日入境、同年月23日出境；
          (乙)同年5 月27日入境、同年7 月30日出境；
          (丙)同年8 月2 日入境、同年月12日出境；
          (丁)同年11月1 日入境；同年月4 日出境；
          (戊)同年11月10日入境、同年12月8 日出境；
          (己)同年12月12日入境、同年月14日出境，
          有法務部入出境資訊連結作業查詢頁面可證（見原審
          卷(二)第307 、308 頁）。丙○○於「91年5 月10日」
          始返回國內，自不可能於「91年3 月28日」之說明會
          中主講，被上訴人此部分之主張，亦不可採。
        「91年3 月28日」上市說明會之具體內容為何？何以
          致被上訴人受詐欺？該說明會又與上開不實盈餘報告
          書、不實廣告有何關聯？被上訴人均未舉證以實其說
          ，亦無足取。
        況，被上訴係於「91年4 月30日」購買系爭股票，此
          與「91年3 月28日」之說明會，已相隔月餘；被上訴
          人又係因瑞齡公司業務員黃郁茹協同瑞齡公司主管郭
          榮宗、張白金遊說而購買系爭股票，詳如前述，則被
          上訴於「91年4 月30日」購買系爭股票之行為與「91
          年3 月28日」之說明會、上開不實盈餘報告書、「90
          年12月18日」及「91年1 月24日」之不實廣告，有何
          關聯？被上訴人又未能舉證證明，則其主張確係因林
          銘、丙○○所製作之報告書、刊登之不實廣告、主講
          上市說明會等行為所詐騙，購買系爭股票而受有損害
          云云，均無足取。
六、綜上所述，被上訴人主張其因受甲○、丙○○詐騙購買系爭
    股票而受有損害，不可採信，則其依據民法第184 條第1 項
    前段、第185 條第1 項，請求上訴人連帶給付338,342 元（
    逾此部分已確定）及自起訴狀繕本送達翌日起至清償日止按
    年息百分之5 計算之利息，於法無據，不應准許。其假執行
    之聲請亦失所附麗，應併予駁回。原審判命上訴人如數給付
    ，並為假執行之宣告，自有未洽。上訴意旨指摘原判決不當
    ，求予廢棄改判，為有理由。自應由本院予以廢棄改判，如
    主文第二項所示。
七、被上訴人於準備程序終結後，於言詞辯論期日當庭提出書狀
    ，請求本院再傳訊證人黃郁茹、季慧珠，依民事訴訟法第27
    6 條規定，不得再為主張，本件事證已臻明確亦無必要；兩
    造其餘之攻擊防禦方法及提出之證據，均經本院審酌後，認
    對判決結果不生影響，爰無庸一一論述；被上訴人於言詞辯
    論期日當庭提出之書狀，雖表示「請法官再將其餘3 張未判
    賠給我的錢也一起判給我」等語，但未依法提起「附帶上訴
    」，此部分業已確定，詳如前述，附此敘明。
八、據上論結，本件上訴為有理由，依民事訴訟法第450條、第
    78條，判決如主文。
中    華    民    國    99    年    2     月    23    日
                    民事第十五庭
                        審判長法  官  林恩山
                              法  官  郭松濤
                              法  官  陳雅玲
正本係照原本作成。
不得上訴。
中    華    民    國    99    年    2     月    23    日
                              書記官  葉國乾

司法院資訊處製作；財團法人民間司法改革基金會備份。
